臺灣高等法院刑事裁定
109年度毒抗字第166號
抗  告  人  臺灣士林地方檢察署檢察官
被      告  吳品潔


上列抗告人因被告因違反毒品危害防制條例案件，不服臺灣士林
地方法院109年度毒聲字第58號，中華民國109年8月20日裁定（
聲請案號：臺灣士林地方檢察署109年度毒偵字第1261號、109度
聲觀字第51號），提起抗告，本院裁定如下：
    主  文
原裁定撤銷，發回臺灣士林地方法院。
    理  由
一、原裁定意旨略以：聲請人前以與本案聲請意旨相同之「被告
    吳品潔基於施用第二級毒品甲基安非他命之犯意，於民國10
    9年5月18日某時，在新北市○○區○○街0號4樓，以將甲基安非
    他命置入玻璃球內燒烤吸食所生煙霧之方式，施用第二級毒
    品1次」等事實，依毒品危害防制條例第10條第2項、第20條
    第1項、觀察勒戒處分執行條例第3條第1項規定，聲請將被
    告裁定送勒戒處所觀察勒戒，業經原審法院於109年8月5日
    以109年度毒聲字第55號裁定聲請駁回，又聲請人已於109年
    8月12日收受上開裁定，而未於5日內提起抗告，前案已告確
    定，前案駁回聲請之確定裁定已具實質確定力，聲請人又以
    與前案相同之事實及法條依據，就已遭前案駁回聲請之同一
    事項，重複再為本件聲請，有違一事不再理原則，應為前案
    駁回聲請確定裁定之既判力效力所及，此部分聲請要難認為
    合法，自不應准許。
二、抗告意旨略以：原裁定以本院暨所屬法院96年度法律座談會
    刑事類提案第21號研討結果，認觀察勒戒裁定應為實體裁定
    ，等同實體判決之效力，本案前次聲請經原審法院109年度
    毒聲字第55號裁定駁回，即應受一事不再理之拘束，具有實
    質確定力。惟查原審法院前次駁回聲請之109年度毒聲字第5
    5號裁定，係引用最高法院95年度第7次、97年度第5次刑事
    庭會議決議而駁回聲請，並未進入實體審查，僅屬程序駁回
    ，且依109年8月11日最高法院109年度第3次刑事庭會議決議
    ，原審法院前次裁定所引用之上開最高法院95年度第7次、9
    7年度第5次決議，已不再供參考，凡被告犯本罪經觀察、勒
    戒執行完畢釋放後已逾3年，即應令觀察、勒戒，不因期間
    內是否另犯本罪經起訴、判刑或執行而受影響，故本案前次
    裁定原憑藉之理論依據已不復存在，顯不具備實體確定力。
    原裁定認事用法均有違誤，爰依法提起抗告，請求撤銷原裁
    定，更為適當合法之裁定等語。
三、經查
　㈠按確定之裁定，除其內容為關於實體之事項，而以裁定行者
  　（諸如更定其刑、定應執行之刑、單獨宣告沒收、減刑、撤
    銷緩刑之宣告、易科罰金、保安處分及有關免除刑之執行、
    免除繼續執行或停止強制工作之執行等，有司法院院字第13
    56號、第1980號、第2507號解釋及最高法院民國26年2月16
    日刑事庭會議決議、45年7月2日第5次民刑庭總會決議等可
    資參照），因與實體判決具同等之效力，得為非常上訴之對
    象外，自不得對之提起非常上訴（最高法院90年度台非字第
    287號判決參照），即確定之裁定內容為關於實體之事項者
    ，具有實質確定力，至於關於程序之事項，而以裁定行者，
    應無實質確定力，不受一事不再理原則之限制。檢察官就犯
    毒品危害防制條例第10條之罪者，聲請法院裁定令入勒戒處
    所觀察勒戒，核其性質為保安處分之一種，目的在矯正行為
    人施用毒品之惡習，以斷除毒癮之危害，期能達教化與治療
    之目的，而觀察勒戒係對人身自由為實質拘束之保安處分，
    屬廣義之刑罰，故宣付保安處分之裁定乃涉及實體上事項之
    實體裁定，而非僅關於程序事項之程序裁定（最高法院92年
    度台非字第109號判決採同一見解）。惟駁回觀察勒戒聲請
    之裁定，如僅從程序上為駁回聲請之裁定確定，既未就實體
    事項為認定，應無實質確定力，不受一事不再理原則限制。
    至本院暨所屬法院96年法律座談會刑事提案第21號研討結果
    ，固採駁回觀察勒戒聲請之裁定具實質確定力之意見，惟該
    提案法律問題係針對法院以檢察官所舉證據不足而駁回觀察
    勒戒聲請裁定，此經法院為實質審理後駁回觀察勒戒裁定，
    是否具實質確定力之情形所為討論結果，未涉及法院僅從程
    序上駁回觀察勒戒聲請之情形，故據此未區分以程序上或實
    體上駁回觀察勒戒聲請，均認具備實質確定力，而有一事不
    再理原則適用，併予敘明。
  ㈡被告吳品潔於109年5月18日某時，在新北市○○區○○街0號4樓
    ，以將甲基安非他命置入玻璃球內燒烤吸食所生煙霧之方式
    ，施用第二級毒品1次之犯行，前經檢察官向原審法院聲請
    觀察勒戒，經原審以109年度毒聲字第55號裁定駁回，理由
    略以：被告前因施用毒品案件，經法院裁定送觀察勒戒，認
    無繼續施用毒品傾向，於105年12月12日釋放出所，復於觀
    察勒戒執行完畢釋放後3年內之105年間，再犯施用毒品案件
    ，經原審判刑確定且執行完畢，則被告已於前開觀察勒戒執
    行完畢釋放後3年內再犯施用毒品罪，並經依法訴追處罰，
    被告本案犯行不合於新修正毒品危害防制條例第20條第3項
    「3年後再犯」之要件，檢察官聲請於法未合，應予駁回。
    然被告實係於前次觀察勒戒執行完畢3年後，始再犯本件施
    用毒品犯行，原審前就檢察官聲請觀察勒戒以被告係「3年
    內」再犯本件施用毒品犯行，而以程序不合法駁回聲請之裁
    定，似無實質確定力，當無一事不再理原則之適用。則檢察
    官針對被告本件施用毒品犯行再聲請法院裁定觀察勒戒，法
    院是否應實體審認而為裁定，不應以違反一事不再理為由駁
    回該聲請，饒有研酌之餘地。檢察官據此提起抗告，為有理
    由，應由本院將原裁定撤銷，並發回原審法院另為適法之裁
    定。
四、據上論斷，應依刑事訴訟法第413條前段，裁定如主文。   
     
中　　華　　民　　國　　109 　年　　11　　月　　27　　日
                  刑事第九庭    審判長法　官  潘翠雪
                                      法　官  曾德水
                                      法　官  俞秀美
以上正本證明與原本無異。
不得再抗告。
                                      書記官  謝崴瀚
中　　華　　民　　國　　109 　年　　11　　月　　30　　日